臺灣花蓮地方法院小額民事判決 
111年度花原小字第10號
原告即反訴被告  朱孟榮光  住花蓮縣○○鄉○○○村○○○                            街00號0樓
訴訟代理人      陳昭文律師(法扶律師) 
被告即反訴原告  黃清發  
訴訟代理人      曾炳憲律師
上列當事人間請求損害賠償事件，本院於民國111年4月20日言詞
辯論終結，判決如下：
    主  文
一、原告之訴駁回。
二、反訴被告應給付反訴原告新臺幣(下同)2萬元，及自民國(下
    同)110年11月11日起至清償日止，按年息百分之5計算之利
    息。
三、反訴原告其餘之訴駁回。
四、本訴訴訟費用1,000元由原告負擔。
五、反訴訴訟費用1,000元由反訴被告負擔500元，反訴原告負擔
    500元。
六、本判決反訴原告勝訴部分得假執行。但反訴被告如以2萬元
    為反訴原告預供擔保得免為假執行。
    理由要領
壹、本訴部分：
一、原告訴之聲明：被告應給付原告77,500元，及自起訴狀繕本
    送達翌日起至清償日止，按年息百分之5計算之利息。主張
    ：
(一)原告平日係以收購芥菜醃製販售為業。110年初因黃素霞表
    示其兄長黃清發位在林榮的農地面積約8分地可種植芥菜販
    售予原告。因原告相當重視芥菜品質，而被告平日係以種稻
    為業，並無芥菜種植相關經驗，遂由原告教導芥菜種植技術
    及推薦應購買之芥菜種子。被告開始種植後，兩造於110年2
    月19日以總價15萬元約定由被告將其坐落林榮農地面積8分
    地之芥菜全部出賣予原告(含運送至原告住處之運費)，被告
    應於110年3月底前將全部芥菜數量採收並交貨完畢。原告給
    付5萬元訂金予被告，被告向原告表示系爭農地面積8分地種
    植約60股芥菜，後續於110年2月19日起到110年3月5日止，
    依約陸續運送芥菜至原告住處，並曾委託其姪子於110年3月
    6日下午4時至5時許補送110年3月5日的芥菜數量交付原告。
    原告亦於110年2月20日給付1萬元、3月1日給付15,000元、3
    月4日給付1萬元、3月5日給付15,000元，均由黃秀霞簽名代
    收。
(二)詎料，原告於110年3月6日致電被告姪子詢問尚未採收的芥
    菜數量，經回覆以系爭農地上有5股芥菜未採收。原告於3月
    6日晚間再致電黃素霞請其拍攝系爭農地未採收之芥菜股數
    回報原告確認，黃素霞口頭告知僅餘平日貨車可載貨數量約
    2車之芥菜未採收。原告於3月6日晚間再致電被告，被告竟
    回覆僅剩貨車可載數量約1車未採收。因被告及黃素霞對於
    剩餘芥菜數量說詞不同，原告遂於3月6日晚間9點30分許與
    配偶官佳燕自行駕車至系爭農地現場查看後發現尚有12股芥
    菜仍未採收，且該芥菜生長狀態是符合醃製品質標準，應盡
    速採收並交付。原告於3月6日晚間10時30分許傳送簡訊給黃
    素霞女兒張慶玲表示現場仍有12股芥菜尚未採收並告知下禮
    拜晴天時應立即採收並交貨，並特別囑咐不可以打除芥菜。
    原告於3月7日中午再致電黃素霞3次要確認12股芥菜採收狀
    態，黃素霞均未回覆，傳訊息亦不回。原告驚覺有異，於下
    午2時55分再次前往農地查看，發現昨日晚間的12股芥菜竟
    然僅剩下1股，其餘的11股均遭打除，且現場留有芥菜打除
    後翻土之痕跡，原告立即將現場拍照並報警協助。(可以推
    論被告應是於3月6日晚間9時30分許後到3月7日下午2時55分
    許某個時點將11股芥菜打除，且從周遭農地現況已開始著手
    翻土作業，可推論被告已在進行3月開始的一期稻作耕作農
    務)。3月8日原告偕同員警至現場，黃素霞於現場推諉稱因1
    1股芥菜爛掉打除，僅餘1股等語。原告在員警建議可先行調
    解糾紛下，於3月8日至鳳林調解委員會聲請調解，在原告提
    出調解聲請前，均未收到任何被告交付的芥菜才聲請調解。
    兩造約定出售系爭農地60股芥菜，並約定於110年3月底前交
    貨完畢，被告竟將11股芥菜打除未交付，被告不能給付係因
    被告將其打除，自屬可歸責於被告。
(三)被告自110年2月19日到3月5日止交付予原告之芥菜，經醃製
    裝桶後共計33大桶，每桶重約500公斤，以此標準計算，再
    參酌被告曾告知系爭農地種植約60股芥菜及原告於3月6日現
    場查看有12股芥菜等情，可知被告在2月19日到3月5日間共
    交付48股芥菜。原告以48股芥菜數量可醃製33大桶，每股芥
    菜可醃製0.68大桶，被告有11股芥菜數量未交付，應可醃製
    成7.48大桶，總共重約3,740公斤。原告因被告不能交付11
    股芥菜，另向新城草林地區農戶以每公斤芥菜25元(含每公
    斤運費3元)，於110年3月12日購買670公斤、3月13日購買77
    0公斤、3月15日購買850公斤、3月16日購買810公斤共計3,1
    00公斤，支出購買芥菜77,500元，依民法第227條第1項、第
    226條第1項規定，請求被告賠償因不能給付所受之損害77,5
    00元如訴之聲明。
(四)被告於110年3月6日9點30分許後到3月7日下午2時55分許某
    個時點採收芥菜後，未立即交付原告，遲至3月8日上午才要
    交付腐敗的芥菜予原告，該芥菜不適合醃製，被告提出之給
    付有瑕疵，未符合債之本旨，原告得拒絕收受。
  1.被告應就110年3月8日以後運送到原告住處之芥菜符合債之
    本旨負舉證責任。
  2.被告僅有在110年3月8日、3月9日有運送腐敗之芥菜予原告
    ，3月6日、3月7日均未見有被告所辯交付芥菜予原告之行為
    ，倘若確有其事，被告應提出3月6日、3月7日有運送芥菜交
    付予原告之證據。
  3.被告於3月8日上午才運送芥菜至原告住處，經原告當場檢視
    該芥菜已呈現腐爛狀態不適合醃製，被告亦自承：「芥菜已
    開始腐爛」等語，足認被告於3月8日上午、下午及3月9日上
    午運送至原告住處的芥菜已開始腐爛。被告不理會原告指示
    ，自行採收芥菜，芥菜採收當下正值新鮮狀態竟未立即交付
    原告，復未採取保存鮮度之措施，待芥菜開始腐爛，原告自
    3月7日強烈反應後，再於3月8日強要原告收受腐爛之芥菜，
    被告既應負給付無瑕疵物之義務，原告亦有拒絕受領瑕疵物
    之權利，原告拒絕收受開始腐敗之芥菜，自屬有理。
  4.被告稱採收當日芥菜品質不佳等語，惟被告提出芥菜照片散
    落田間，雜亂參差不齊，似為遭移除後散落在田間，與原告
    於3月7日所拍攝農地上賸餘1股的芥菜整齊排列，且仍屬青
    翠的生長狀態，顯有落差，況且被告提出的芥菜照片並無顯
    示拍攝日期，究竟是何時所拍攝仍有待被告證明。
  5.被告辯稱是善意擔心芥菜腐敗才逕行採收，惟查：倘若被告
    所辯為真，為何被告於3月6日9點30分許後到3月7日下午2時
    55分許間某個時點採收後不立即運送至原告住處，而直到3
    月8日才要運送給原告。被告實際上是要準備3月開始的一期
    稻作耕作，故將芥菜打除，再飾詞狡辯以擔心芥菜過熟爛掉
    要趕緊採收，若非原告強烈反應，被告不得已才將打除後的
    芥菜運送給原告，但要交付時已開始腐敗而遭原告拒收。
  6.原告雖於臺灣花蓮地方檢察署(下稱花檢署)110年度調偵字
    第273號稱被告大概是3月6、7日下午時間，對方有載芥菜到
    我那邊，因為他有打掉了數量不足才拒收等語，惟查：上開
    陳述是原告在花檢署110年12月14日經傳喚到庭時所為，原
    告所指應該是3月8日被告有送芥菜要給原告乙節，因開庭時
    間距事發當時已超過9個月，一時記憶錯誤所致。實際情形
    是被告並沒有在3月6日晚間9時30分後到3月7月間有送任何
    芥菜給原告。被告是在3月8日才表示要交付剩餘芥菜，經原
    告檢視已爛掉且數量根本不足11股芥菜數量為由拒收。
二、被告答辯聲明：原告之訴駁回。辯稱：
(一)本件事實：
  1.被告務農維生，年約76歲，為簡樸、殷實農民，長期向陳嬌
    妹承租花蓮縣○○鎮○○段00○0000號土地(即原告起訴狀所稱林
    榮農地面積8分地)從事稻作種植。109年10月間某日，從事
    醃菜事業之原告，透過被告胞妹黃素霞與被告相識，知悉被
    告用來從事稻作的系爭農地當時處於休耕閒置期間(每年11
    月至隔年2月為休耕期)，遂向被告提議在休耕期間可以種植
    芥菜，待芥菜可收成後，願意以18萬元高價購買。被告此前
    雖無種植芥菜的經驗(被告係因原告請託第一次種植芥菜)，
    惟詢問評估後認為若自109年10月開始整地翻土、播種種植
    芥菜，依芥菜的生長週期至少需要60至65日此一般經驗來看
    ，預計可於隔年110年1月左右收成芥菜，最遲於同年月底即
    可全數採收完畢，如此，剛好可以銜接第一期稻作插秧，因
    此，遂口頭應允原告提議，並開始準備種植芥菜相關事宜。
  2.一如預期，被告在系爭農地上所種植的芥菜已於110年1月中
    開始熟成(由芥菜成長的時間點，可以反推被告係於109年10
    月底下苗播種芥菜。佐以被告係首次於系爭農地上種植芥菜
    此事實加以觀察，尤可推認兩造確有於此前達成上開口頭約
    定)，達於可採收之良好狀態(被告友人楊麗姿曾於110年2月
    3日來訪時拍攝芥菜照片)，被告乃將此情通知原告。詎料，
    原告竟稱現在還不能採收，之後被告多次聯繫告知原告「芥
    菜已經越來越熟，而且成熟的速度很快，要盡快收取」。然
    而，原告仍然堅持要等更成熟才可以採收，被告無法理解何
    以原告遲遲不讓被告採收芥菜，且要求原告立約為憑都一再
    推辭，更擔心芥菜已日漸熟成，與原告間達成的口頭協議口
    說無憑，若原告反悔不認帳也不收取芥菜，被告將會血本無
    歸。因此，再度委請黃素霞與原告聯繫，請原告盡快讓被告
    收取芥菜後送至其處所，惟原告卻向黃素霞告以「先前談妥
    的金額(18萬元)要降到15萬元才可以把菜載運過來」，被告
    甚感無奈，惟考量為盡快立據以保障自身權益，且自己一直
    以來都是種植稻米，無銷售芥菜管道，特別是芥菜的葉子已
    經開始發黃，再不採收將會整片爛在田裡等情，雖難以接受
    ，仍於110年2月19日委由黃素霞將已成熟芥菜的其中一部分
    載運至原告處所，並於當日與原告簽署契約。
  3.之後，被告依約陸續於3月1日、4日、5日將芥菜送至原告處
    所交由原告收取，原告並給付一部分價金如契約書第7行以
    下記載。然而，原告或因無法消化大量芥菜，竟於3月6日突
    以簡訊告知被告「還有12溝還沒採，要等下禮拜，天氣好的
    時候再來採」、「不可以把它做肥料喔」，被告心想，若依
    原告的想法等到下禮拜(3月13日後)才採收其餘芥菜，芥菜
    必定會腐爛發臭。因此，仍將芥菜送往原告處所，原告檢查
    後以芥菜品質已非如其所預期，拒絕收受。因芥菜已開始腐
    爛，雖原告拒收，被告仍於3月8日上午、下午，及3月9日上
    午(此時芥菜已經發黑發臭)將芥菜送往原告處所，原告依然
    拒絕收取，更反誣指是被告自行打掉芥菜而有給付不能債務
    不履行之情，進而提起訴訟，令被告無所適從。
  4.被告確有於110年3月6日、7日將採收之芥菜送至原告住所，
    原告配偶在員警密錄器所錄得3月7日的影音畫面(2分12秒至
    33秒)自稱「昨天也是醃酸菜他載兩車來」，可初步認定被
    告在3月6日確有將2車的芥菜送至原告住所。原告自己在偵
    查中的說法「在2月19日做的買斷合約，3月5日之後大概是3
    月6、7日下午時間，對方有載芥菜到我那邊，因為他有打掉
    了數量不足才拒收」，原告提出詐欺告訴以經花檢署110年
    度調偵字第273號不起訴處分。可證明原告稱被告3月6日、3
    月7日未為給付，於3月8日上午才開始運送芥菜至原告住處
    ，並非屬實。
  5.原告主張於3月7日所拍攝農地上剩餘1股的芥菜整齊排列，
    且仍屬青翠的生長狀態，並非真實。姑且不論原告所提係遠
    方拍攝的黑白照片，能否確切反映芥菜的實際情況已屬有疑
    。藉由被證4-1號110年3月6日拍攝的照片及密錄器的影像畫
    面，可清楚知悉有大量芥菜泛黃發黑之情。
(二)被告既已分別於110年2月19日、2月20日、3月1日、3月4日
    及3月5日，依約將系爭農地上所出產的芥菜送往原告處所，
    並由原告收取，足認已依債之本旨為本件債務一部之履行，
    就此已履行完成部分，無給付不能債務不履行之情，對於原
    告更無不利益，原告不得解除契約。兩造契約記載「預定11
    0年3月底完成交貨」，應認係關於清償期之約定，依民法第
    316條規定，此期限利益歸屬於被告，原告雖於3月6日以簡
    訊要求被告延後一週採收，不影響被告得於期前為清償之權
    利，因芥菜3月6日已日益發黃腐壞，被告當是盡速採收後送
    至原告住所，不可能依原告指示等到一週後再採收，此是基
    於債之性質使然。特別是，腐爛的芥菜若不及時採收，會直
    接導致土壤酸化，影響被告原本從事的稻米種植，且原告熟
    知芥菜生長週期，竟在芥菜開始腐爛仍要求被告要等到下一
    週才採收，芥菜所以腐爛，是因為原告指示疏失、錯誤之行
    為導致，無法歸咎被告。基此，被告110年3月6日、3月7日
    、3月8日上午、下午，及3月9日上午將芥菜送往原告處所，
    已依債之本旨提出剩餘芥菜之給付，原告不得以芥菜腐爛為
    由拒收，不因原告拒絕收取而逕認被告具有可歸責致給付不
    能之情，則原告不得依民法第226條規定請求賠償。
貳、反訴部分：
一、反訴原告訴之聲明：反訴被告應給付反訴原告5萬元，及自
    起訴狀繕本送達翌日起至清償日止，按年息百分之5計算之
    利息。主張：反訴原告已依約將剩餘芥菜載運至反訴被告處
    所欲交由其受領，顯已依債之本旨如期提出給付，不因反訴
    被告拒絕受領而有異，反訴原告得依民法第367條規定及買
    賣契約法律關係，請求反訴被告給付剩餘價金5萬元本息。
    反訴原告關於本件債務之履行並無可歸責之處，係反訴被告
    因芥菜已有腐壞之情而不願受領、拒絕受領，更指示反訴原
    告在芥菜已經壞掉的情況下要遲延一周採收，明顯有疏失而
    具可歸責事由，是以，倘若鈞院認為反訴原告依民法第367
    條規定請求為無理由，反訴原告另得依民法第225條第1項、
    第267條規定，請求反訴被告為對待給付即剩餘價金5萬元。
二、反訴被告答辯聲明：反訴原告之訴駁回。辯稱：兩造已特定
    農地上芥菜為買賣標的，反訴原告於110年3月8日上午、下
    午及3月9日上午運送至反訴被告住處的芥菜已開始腐爛，明
    顯有瑕疵，該瑕疵又無從補正，反訴被告得依民法第264條
    第1項規定拒絕給付剩餘買賣價金5萬元。

參、本院之判斷：
一、原告以收購芥菜醃製販售為業(原告自承，卷13頁)，原告透
    過被告胞妹黃素霞認識被告，原告教導被告在系爭農地上種
    植芥菜，兩造於110年2月19日簽訂契約，約定原告以15萬元
    收購被告在系爭農地所種芥菜，被告應將芥菜運送至原告住
    處，被告自110年2月19日起至3月5日陸續運送芥菜到原告住
    處交付原告，原告給付價金於2月19日5萬元、2月20日1萬元
    、3月1日15,000元、3月4日1萬元、3月5日15,000元(合計10
    萬元)等情，有契約可參(卷23頁)，並為兩造所不爭，堪信
    為真實。依被告提出芥菜栽培資料說明芥菜種植約經60至65
    天即可採收(卷173頁)，而兩造於110年2月19日簽約後被告
    即開始交付採收之芥菜予原告，可見被告應在109年年底即
    種植芥菜欲出售原告，當時兩造即有收購芥菜之口頭協議。
二、原告主張於110年3月6日晚間9時30分到系爭農地現場仍有12
    股芥菜，但3月7日下午2時55分再次前往現場查看時僅餘1股
    ，其餘11股遭被告打除為可歸責於被告之事由給付不能情形
    等語，被告則以前詞為辯。查：
  1.兩造約定被告應在110年3月底完成交貨(卷23頁)，原告於11
    0年3月6日(星期六)晚間到場發現尚有12股芥菜未採收，即
    以訊息告知黃素霞女兒張慶玲「等下禮拜天氣好的時候再來
    採」(卷25頁)。
  2.依原告於3月7日到場對現場僅存1股芥菜拍照照片顯示，該
    僅存之1股芥菜有葉菜泛黃情形(卷29頁)，與被告提出110年
    2月3日農地現場芥菜葉片翠綠明顯不同；被告亦提出3月6日
    芥菜葉片泛黃腐爛之照片為佐(卷95、167頁)，可見被告如
    依原告前開指示待「下禮拜天氣好」才採收交付，所交付者
    顯然無法符合兩造約定可供原告醃製之芥菜品質。原告就此
    11股芥菜糾紛曾對被告、黃素霞提出刑事詐欺告訴，原告在
    偵查期間陳稱「3月5日之後大概是3月6、7日下午時間，對
    方(原告)有載芥菜到我那邊，因為他有打掉了數量不足才拒
    收。我認為黃清發原來該給的11股都沒有辦法給，只剩下他
    送去的兩臺三噸半被拒收的芥菜，因數量不足，才提告詐欺
    」(卷171頁不起訴處分書記載參照)，然從被告提出之證據
    可知，原告是因為被告所送之芥菜已經發黃、腐爛而拒收(
    卷97至101頁)，系爭農地上於3月7日僅剩的1股芥菜，在農
    地上可見葉片已經過熟泛黃，經被告採收後於3月8日、3月9
    日交付原告，明顯已經泛黃腐爛遭原告拒收，則原告所爭執
    之剩餘11股芥菜應與上述僅存之1股芥菜相同，無法符合兩
    造約定之芥菜品質，如經被告送往原告住處，衡情應也是遭
    原告拒收。上開11股芥菜及僅存的1股芥菜過熟泛黃腐爛，
    應與種植期間、天候變化情形等因素有關，被告無法依兩造
    約定將符合債之本旨的芥菜品質交付原告致給付不能，應不
    可歸責於被告。被告辯稱是原告堅持要更成熟才可採收(卷8
    1頁)並未提出證據證明，故亦不可歸責於原告。則原告主張
    上開11股芥菜給付不能是可歸責於被告，難認有理，原告依
    民法第226條第1項、第227條第1項規定主張可歸責於被告之
    事由致給付不能，請求被告賠償損害，自屬無理由。
三、按因不可歸責於雙方當事人之事由，致一方之給付全部不能
    者，他方免為對待給付之義務；如僅一部不能者，應按其比
    例減少對待給付。前項情形，已為全部或一部之對待給付者
    ，得依關於不當得利之規定，請求返還。民法第266條定有
    明文。原告簽約購買被告在系爭農地上種植之芥菜，原告主
    張約有60股芥菜(被告對此並未爭執)，其中12股芥菜(原告
    主張遭打除的11股及剩餘已腐爛的1股)因不可歸責於兩造之
    事由致給付不能，依民法第225條第1項規定，被告免給付義
    務，且依前開說明，應按比例減少原告之對待給付。兩造約
    定價金為15萬元，原告已經給付被告10萬元，依被告無法給
    付之芥菜比例(12股)計算，被告得再向原告請求2萬元(1500
    00×48/60＝120000，000000－000000＝20000)，此為被告提起
    反訴得向原告請求之金額。
肆、從而，原告依民法第226條第1項、第227條第1項規定請求被
    告給付77,500元及遲延利息，為無理由，應予駁回。反訴原
    告依民法第367條、買賣之法律關係請求反訴被告給付2萬元
    ，及自反訴起訴狀繕本送達翌日即110年11月11日(卷105頁)
    起算之遲延利息，為有理由，應予准許，並依民事訴訟法第
    436條之20、第392條第2項規定依職權宣告假執行及免為假
    執行，逾此部分之請求應予駁回，暨核定本訴、反訴訴訟費
    用各為第一審裁判費1,000元。
中　　華　　民　　國　　111 　年　　5 　　月　　13　　日
                        臺灣花蓮地方法院花蓮簡易庭
                              法  官  楊碧惠
以上正本係照原本作成。
如不服本判決，應於送達後20日內，向本院提出上訴狀，並繳納上訴審裁判費 (上訴狀須表明上訴理由並須按他造當事人之人數附繕本)，如委任律師提起上訴者，應一併繳納上訴審裁判費。對於小額程序之第一審判決之上訴，非以其違背法令之理由，不得為之。且上訴狀內應記載表明（一）原判決所違背之法令及其具體內容。（二）依訴訟資料可認為原判決有違背法令之具體事實者。 　　　　　　　　　　　　　　　　
中　　華　　民　　國　　111 　年　　5 　　月　　13　　日
                              書記官  吳琬婷